【裁判字號】    95,簡,597
【裁判日期】    951229
【裁判案由】    食品衛生管理法
【裁判全文】
臺北高等行政法院判決
                                     95年度簡字第597號
原      告  甲○○
被      告  桃園縣政府
代  表  人  乙○○縣長）住同.
上列當事人間因藥事法及食品衛生管理法事件，原告不服行政院
衛生署中華民國95年7 月4 日衛署訴字第0950008417號及95年6
月7 日衛署訴字第0950004445號訴願決定，提起行政訴訟，本院
判決如下：
    主  文
原告之訴駁回。
訴訟費用由原告負擔。
    事  實
一、事實概要：
    原告在桃園縣龍潭鄉高平村粗坑1 鄰8-1 號經營「神農養生
    藥浴館」，因其並非藥商卻於民國94年11月7 日在網址http
    ：//www.lyb.com.tw/ 刊載販售「神農藥粉包」產品，其內
    容宣稱：「神農藥粉包主要療效…筋骨緊繃酸痛…神農養生
    藥浴館」等涉及醫療效能廣告詞句，且原告為販售「神農養
    肝茶及陳年古早醋」等產品，在網址：http：//www.lyb.
    com.tw/ shien nong/product.php刊載「固肝潤肺」... 「
    陳年古早醋，肌肉酸痛、脖子酸痛、血濁、... 尿酸高、痛
    風... 高血壓、糖尿病... 神農養生藥浴館」等涉及誇張及
    易生誤解詞句廣告，為南投縣政府衛生局查獲移桃園縣政府
    衛生局處辨，經其查證屬實，被告乃依違反行為時藥事法第
    66條第1 項規定，爰依同法第92條第1 項規定，於95年1 月
    18日以府衛藥字第0950000864號行政處分，處原告新台幣（
    下同）3 萬元罰鍰，並依食品衛生管理法第32條第1 項前段
    規定，於94年12月16日以府衛食字第0940060663號行政處分
    ，處原告3 萬元罰鍰。原告不服，向被告申請復核，未獲變
    更，原告提起訴願，經遭駁回，遂向本院提起行政訴訟。
二、兩造聲明（本案不經言詞辯論，聲明及陳述依兩造之書狀記
    載）：
  (一)原告聲明：
    1.撤銷被告府衛藥字第0950000864號、府衛食字第09400606
      63號處分。
    2.撤銷衛生署中華民國衛署訴字第0950008417號、第000000
      0000號訴願決定。
    3.訴訟費用由被告負擔。
  (二)被告聲明：
    1.原告之訴駁回。
    2.訴訟費用由原告負擔。
三、兩造之爭點：原告於網站上刊載「神農藥粉包」及「神農養
    肝茶及陳年古早醋」之廣告，是否涉及宣稱醫療效能及誇張
    易生誤解之廣告，而應分別依據前揭藥事法及食品衛生管理
    法之規定處以罰鍰？
  (一)原告主張之理由：
    1.被告針對同一網站分兩次處罰並不合理。
    2.原告於93年度，曾與龍潭衛生所共同協辦「健康伴我行」
      活動，亦提供DM，當時龍潭衛生所亦無對該DM提出糾正，
      以致原告認為DM合法，至今原告向龍潭衛生所工作人員請
      教，某工作人員亦說DM只寫浸泡之適應症，而非療效，並
      未涉及藥事法。
    3.所有從事青草湯浴或溫泉、養生會館等皆以筋骨緊繃酸痛
      為廣告詞，一般民俗療法亦如是，一般人僅憑感覺，並未
      經醫生開藥方，感覺酸痛了，就會去浸泡湯浴，並非指醫
      療效能。
    4.養肝茶之「養肝顧肺」乃一般民眾認知的青草茶，並非訴
      願決定機關認定之食品衛生法之專業醫療用詞。
    5.陳年古早醋乃依廠商提供之DM，建議有需要的民眾購買，
      並未為誇大其詞之廣告。
    6.在網站上，神農養生青草湯浴包分為紅色（粉狀）及淺藍
      色（原生藥材）兩種，並列陳售，民眾一看即明顯知道，
      原告經營的是養生青草浸泡藥草浴，非醫療行為，就像一
      般民俗療法養生館一樣。
    7.原告經營神農養生青草湯浴館6 年多，基於近2 年經濟不
      景氣生意難經營，乃委託凌雲筆廣告公司代為製作、管理
      ，凌雲筆係廣告公司應有義務避免違反法律，若有違規應
      罰凌雲筆廣告公司，而非罰原告。且原告對桃園縣政府衛
      生局所為之專業名詞不甚明瞭，且被告從不針對相關業者
      做專業輔導，行政法又非一般民法，原告不明白，才會委
      託廣告公司代管，所以違法之責任可歸責於廣告公司。
  (二)被告主張之理由：
    1.本件網路廣告及原告提供陳年古早醋產品DM，其內容敘述
      主要療效，易使消費者誤認食用該產品，即具有固肝潤肺
      ，保護氣管或治療肌肉酸痛、脖子酸痛、血濁、尿酸高、
      痛風、高血壓及糖尿病等疾病，已違反食品衛生管理法第
      19條第1 項之規定。
    2.原告採用廠商提供純天然釀造醋之DM，委託凌雲筆廣告公
      司製作網路，販售陳年古早醋產品，且於94年12月9 日接
      受被告之衛生局訪談時，亦坦認刊載系爭廣告，此有經原
      告確認後始簽章之談話筆錄影本附卷可稽，原告對系爭廣
      告即應負確認及監督之責，不應以不懂才會委託廣告公司
      代管之辯詞，將違規責任歸屬廣告公司。
    3.依藥事法及食品衛生管理法之規定，並無對違規者須先勸
      導或改正後始能處分之規定，且原告既要在網站上販售食
      品，即應主動瞭解相關法令規定，或向各級衛生機關查詢
      ，不應於被查獲後再以不知相關規定而邀免責。
    理  由
壹、藥事法部分：
一、按「非藥商不得為藥物廣告」、「藥商刊播藥物廣告時，應
    於刊播前將所有文字、圖畫或言詞，申請中央或直轄市衛生
    主管機關核准，並向傳播業者送驗核准文件。」、「違反第
    65條…規定之1 者，處新台幣6 萬元以上30萬元以下罰鍰。
    」、「違反第66條第1 項…規定之1 者，處新台幣3 萬元以
    上15萬元以下罰鍰。」「訴願有理由者，受理訴願機關應以
    決定撤銷原行政處分之全部或一部，並得視事件之情節，逕
    為變更之決定或發回原行政處分機另為處分。但於訴願人表
    示不服之範圍內，不得為更不利益之變更或處分。」分別為
    行為時藥事法第65條、第66條第1 項、第91條第1 項、第92
    條第1 項及訴願法第81條第1 項所明定。
二、原告在桃園縣龍潭鄉高平村粗坑1鄰8-1號經營「神農養生藥
    浴館」，其並非藥商卻於並於94年11月7 日在網址http：
    //w ww.lyb.com.tw/刊載販售「神農藥粉包」產品，其內容
    宣稱：「神農藥粉包主要療效…筋骨緊繃酸痛…神農養生藥
    浴館」等涉及醫療效能廣告詞句之事實，有南投縣政府衛生
    局監錄（視）「違規藥物、化妝品」紀錄表及上述網址網頁
    下載資料附卷可稽，堪信為真實。原告雖主張所有從事青草
    湯浴或溫泉、養生會館等皆以筋骨緊繃酸痛為廣告詞，並非
    指醫療效能，民眾一看即明顯知道，原告經營的是養生青草
    浸泡藥草浴，非醫療行為，就像一般民俗療法養生館一樣。
    且原告委託凌雲筆廣告公司代為製作、管理，凌雲筆係廣告
    公司應有義務避免違反法律，若有違規應罰凌雲筆廣告公司
    ，而非罰原告等等。但查，行為時藥事法第69條規定：「非
    本法所稱之藥物，不得為醫療效能之標示或宣傳。」原告於
    上開網站明載神農藥粉包主要「療效」包括筋骨緊繃酸痛，
    已就該藥粉包宣傳其醫療效能，即為法所不許。縱其他從事
    青草湯浴或溫泉、養生會館有以筋骨緊繃酸痛為廣告詞者，
    亦屬另案查處問題，尚不能以此執為本件免責之依據。又依
    上述藥事法之規定，並無對違規者須先勸導或改正後始能處
    分之規定。原告既提供相關產品委由廣告公司代為製作、管
    理，就其在網站上販售食品，即應主動瞭解相關法令規定，
    或向各級衛生機關查詢，上開廣告內容既為原告所委託刊登
    ，就刊登廣告內容亦有檢視是否符合相關法規之注意義務，
    並不能以係委託刊登即卸免其注意義務。
三、從而原告既非藥商，其在網路刊登藥物廣告，應依違反行為
    時藥事法第65條規定，並依同法第91條第1 項規定論處。惟
    原處分以原告係違反前揭藥事法第66條第1 項規定，爰依同
    法第92條第1 項規定，處原告3 萬元罰鍰，於法雖有未合，
    但本件原應適用之藥事法第91條第1 項之處罰最低為6 萬元
    罰鍰，較原處分依同法92條第1 項規定處罰原告最低罰鍰3
    萬元者為重。依首揭訴願法第81條第1 項但書「於訴願人表
    示不服之範圍內，不得為更不利益之變更或處分」之規定，
    訴願決定據此而於說明理由後維持原處分，於法核無違誤。
    原告主張前詞，請求撤銷上開原處分及訴願決定，為無理由
    ，應予駁回。
貳、食品衛生管理法部分：
一、按「對於食品、食品添加物或食品用洗潔劑所為之標示、宣
    傳或廣告，不得有不實、誇張或易生誤解之情形」、「違反
    第19條第1 項規定者，處新台幣3 萬元以上15萬元以下罰鍰
    …。」分別為食品衛生管理法第19條第1 項及第32條第1 項
    首段所明定。
二、原告於94年11月28日為販售「神農養肝茶及陳年古早醋」等
    產品，就神農養肝茶在網址：http：//www.lyb. com.tw/
    shien nong/product.php刊載「固肝潤肺」；就陳年古早醋
    刊載「肌肉酸痛、脖子酸痛、血濁、... 尿酸高、痛風...
    高血壓、糖尿病... 神農養生藥浴館」之事實，亦有南投縣
    政府衛生局94年11月29日投衛局食字第0940700455號函及上
    述網址網頁下載資料附卷足據，堪信為真實。原告雖主張養
    肝茶之「養肝顧肺」乃一般民眾認知的青草茶，並非訴願決
    定機關認定之食品衛生法之專業醫療用詞。陳年古早醋乃依
    廠商提供之DM，建議有需要的民眾購買，並未為誇大其詞之
    廣告等等。經查，原告於上述網路就神農養肝茶廣告刊載：
    「固肝潤肺，保護氣管」；就陳年古早醋產品廣告刊載：「
    肌肉酸痛、脖子酸痛、血濁、尿酸高、痛風、高血壓及糖尿
    病等疾病」，易使易使消費者誤認食用該產品，即具有固肝
    潤肺，保護氣管或治療肌肉酸痛、脖子酸痛、血濁、尿酸高
    、痛風、高血壓及糖尿病等疾病，自有違反前揭食品衛生管
    理法第19條第1 項之規定。原告主張其未為誇大其詞之廣告
    一節，並非可採。又原告上開刊登刊載販售「神農藥粉包」
    ，以及「神農養肝茶及陳年古早醋」雖係於同一網站所為，
    但其各刊載時間、行為不同，且分別違反藥事法及食品衛生
    管理法之規範目的，處罰要件不同，自應各自論罰，尚不能
    指被告針對同一網站分兩次處罰於法不合。另食品衛生管理
    法並無對違規者須先勸導或改正後始能處分之規定，原告既
    提供相關產品委由廣告公司代為製作、管理，就其在網站上
    販售食品，即應主動瞭解相關法令規定，或向各級衛生機關
    查詢，上開廣告內容既為原告所委託刊登，就刊登廣告內容
    亦有檢視是否符合相關法規之注意義務，並不能以係委託刊
    登或不知法規即卸免其注意義務，亦不能以被告未先行勸導
    或改正後即加以處分作為其免罰之論據。被告據此而依食品
    衛生管理法第32條第1 項前段規定，處原告最低3 萬元罰鍰
    ，於法並無不合，訴願決定予以維持，亦屬妥適。至原處分
    關於「神農養肝茶」之廣告詞誤載為筋骨緊繃酸痛…。惟該
    則廣告於事實欄所揭網址之廣告詞句應為「固肝潤肺」，已
    據訴願決定敘明，且不影響原告違規事實之成立。從而原告
    主張前詞，請求撤銷訴願決定及原處分，為無理由，應予駁
    回。
三、本件訴訟標的金額未逾20萬元，為適用簡易程序事件，本判
    決爰不經言詞辯論為之，併此明。
據上論結，本件原告之訴為無理由，爰依行政訴訟法第233條、
第98條第3項前段，判決如主文。
中    華    民    國    95    年    12    月   29     日
                              第三庭法  官  陳國成
上為正本係照原本作成。
本件以訴訟事件所涉及之法律見解具有原則性者為限，始得於本
判決送達後20日內向本院提出上訴狀並表明上訴理由，如已於本
判決宣示後送達前提起上訴者，應於判決送達後20日內補具上訴
理由（均按他造人數附繕本），且經最高行政法院許可後方得上
訴。
中    華    民    國    96    年     1    月    3     日
                                    書記官  王英傑


司法院資訊處製作；財團法人民間司法改革基金會備份。
